臺灣高等法院刑事判決
109年度上訴字第3969號
上  訴  人  
即  被  告  蔡長宏
上列上訴人即被告因詐欺等案件，不服臺灣臺北地方法院109年
度審訴字第1071號，中華民國109年9月21日第一審判決（起訴案
號：臺灣臺北地方檢察署109年度偵字第16402、17158、18243號
），提起上訴，本院判決如下：
    主  文
原判決撤銷。
戊○○犯如附表所示之罪，各處如附表「宣告刑」欄所示之刑。應
執行有期徒刑壹年肆月。
    事  實
一、緣戊○○自民國109年4月間起，加入真實姓名年籍不詳自稱小
    玲之人（下稱小玲）、LINE通訊軟體（下稱LINE）暱稱「Cr
    own陳」之人（下稱Crown陳）及其他真實姓名年籍不詳之人
    所組成之詐欺集團，擔任取款車手，負責依指示持人頭帳戶
    提款卡至自動櫃員機領款之工作，並約定於提領款項後1日
    可獲得新臺幣（下同）1,300元報酬。戊○○基於縱所提領款
    項之目的係在取得Crown陳及該詐欺集團共同詐欺取財所得
    贓款亦不違反其本意之不確定故意，與Crown陳、該詐欺集
    團所屬成年成員【包括詐欺各該告訴人之人、交付內含如附
    表所示提款卡之包裹者（下稱交付包裹者）、綽號「小雲」
    之成年女子（下稱小雲），卷內無證據證明有未成年人】，
    共同基於意圖為自己不法所有之三人以上共同詐欺取財、隱
    匿詐欺所得去向之洗錢犯意聯絡，先由該詐欺集團內某真實
    姓名年籍不詳成年成員取得如附表詐騙帳戶欄所示帳戶提款
    卡，繼而由該詐欺集團成年成員，分別以如附表所示詐欺方
    式詐騙如附表所示之人，致如附表所示之人均誤信為真，陷
    於錯誤，而分別依該詐欺集團成員指示，於如附表所示時間
    ，匯款、轉帳或無摺存款如附表所示款項至如附表所示帳戶
    內。嗣Crown陳以LINE指示戊○○於109年4月22日上午9時30分
    許，前往臺北市科技大樓捷運站旁麥當勞，自該交付包裹者
    處取得如附表所示帳戶提款卡並得悉密碼後，旋於如附表所
    示提領時間、地點，持如附表所示帳戶提款卡至自動櫃員機
    提領如附表所示款項，且從中抽取1,300元自留作為報酬後
    ，在臺北市科技大樓捷運站旁麥當勞，將其餘款項交予該詐
    欺集團上游收水之小雲，以此方式製造金流斷點，致無從追
    查而隱匿上開詐欺所得之去向。嗣如附表所示之人發覺受騙
    報警處理，經警調閱相關地點監視器錄影畫面，而循線查悉
    上情。
二、案經丙○○、乙○○、甲○○、丁○○訴由臺北市政府警察局大安分
    局；丁○○並訴由臺北市政府警察局松山分局報請臺灣臺北地
    方檢察署檢察官偵查起訴。
    理  由
壹、證據能力
一、按被告以外之人於審判外之陳述，雖不符前4條（刑事訴訟
    法第159條之1至第159條之4）之規定，而經當事人於審判程
    序同意作為證據，法院審酌該言詞陳述或書面陳述作成時之
    情況，認為適當者，亦得為證據；當事人、代理人或辯護人
    於法院調查證據時，知有第159條第1項不得為證據之情形，
    而未於言詞辯論終結前聲明異議者，視為有前項之同意，刑
    事訴訟法第159條之5第1項、第2項分別定有明文。
二、本判決所引被告以外之人於審判外之供述證據筆錄，因檢察
    官、上訴人即被告戊○○（下稱被告）於本院準備程序、審理
    時對於該等證據均未爭執證據能力（見本院卷第75至77、11
    9至120頁），且迄至言詞辯論終結前均未聲明異議，本院審
    酌此等供述證據筆錄製作時之情況，並無違法不當及證明力
    明顯過低之瑕疵，認以之作為證據應屬適當，復經本院依法
    踐行調查證據程序，揆諸前開規定，本院認此等證據均具有
    證據能力。又本判決所援引之其他文書、物證，因檢察官、
    被告於本院準備程序、審理時對於該等證據均未爭執證據能
    力（見本院卷第75至77、120至123頁），且無證據證明係公
    務員違背法定程序所取得，復無顯有不可信之情況或不得作
    為證據之情形，並經本院依法踐行調查證據程序，均具有證
    據能力。
貳、認定被告犯罪事實所憑之證據及理由
一、訊據被告對於上開時、地持如附表所示提款卡，於如附表所
    示提領時間、地點，提領如附表所示款項，並因此獲得1,30
    0元報酬之事實固坦認在卷，然矢口否認有何三人以上共同
    詐欺取財、洗錢等犯行，辯稱：我確實看報紙才被詐騙集團
    利用，我都60歲了，不可能還要幫詐騙集團工作，公司說這
    是遊藝場客人的錢，我幫公司提款也沒有放在我的口袋裡，
    如果我要做壞事，我也不可能這麼老實去幫公司做壞事，我
    是被害人，我工作這麼多年，都是很老實，我怎麼會知道這
    是1個詐騙集團，且1天1,300元的工資我認為還算合理，我
    成為被利用的工具，我也是被陷害的，我是在無知的情況下
    提領云云。
二、本院之判斷
(一)上開事實，業據被告於原審自白不諱（見原審卷第58至59、
    62、64頁），再證人即如附表所示告訴人確遭前開詐欺集團
    內成年成員以如附表所示詐欺方式詐騙，繼而分別依各該詐
    欺集團成員指示，於如附表所示時間，匯款、轉帳或無摺存
    款如附表所示款項至如附表所示帳戶內等情，亦經證人即告
    訴人丙○○於警詢（見偵字第16402號卷第25至29頁）、證人
    即告訴人乙○○於警詢（見偵字第16402號卷第163至167頁、
    偵字第17158號卷第13至15頁）、證人即告訴人甲○○於警詢
    （見偵字第16402號卷第15至19頁）、證人即告訴人丁○○於
    警詢（見偵字第16402號卷第21至23頁、偵字第18243號卷第
    12至14頁）證述明確，且有彰化銀行存款憑條、華南商業銀
    行取款憑條傳票、國泰世華商業銀行匯出匯款憑證（均影本
    ，見偵字第16402號卷第65至69頁、偵字第18243號卷第42頁
    ）、以手機拍攝之彰化銀行匯款申請書及回條畫面（見偵字
    第16402號卷第173頁、偵字第17158號卷第25頁）、遭詐騙
    之對話紀錄截圖（見偵字第16402號卷第71至75、169頁、偵
    字第17158號卷第23頁、偵字第18243號卷第16至20頁）、華
    南商業銀行股份有限公司109年6月22日營清字第1090016757
    號函及檢附資料（見偵字第16402號卷第115至119頁）、台
    新國際商業銀行109年6月22日台新作文字第10912871號函及
    檢附資料（見偵字第16402號卷第121至123頁）、如附表編
    號2、3所示帳戶之彰化銀行存摺存款、交易明細查詢（見偵
    字第16402號卷第35、145、157頁、偵字第17158號卷第21頁
    ）、如附表編號1所示帳戶之交易明細（見偵字第16402號卷
    第37、153頁）、如附表編號4所示帳戶之交易明細（見偵字
    第16402號卷第39、149頁）、帳戶個資檢視（見偵字第1640
    2號卷第41至45頁、偵字第17158號卷第33頁）、自動櫃員機
    提領畫面照片、路口監視器錄影畫面翻拍照片及相關蒐證畫
    面（見偵字第16402號卷第31至33、139至143、147、155頁
    、偵字第17158號卷第17頁、偵字第18243號卷第21至27頁）
    等在卷可考，此部分事實堪以認定。
(二)被告於本院雖以上開情事置辯，然查：
  1.被告就本案加重詐欺取財犯行具有不確定故意
    (1)按行為人對於構成犯罪之事實，預見其發生，而其發生
       並不違背其本意者，以故意論，刑法第13條第2項定有明
       文，此即實務及學理上所稱之「不確定故意」、「間接
       故意」或「未必故意」。申言之，不確定故意係指行為
       人主觀上對於構成要件之可能實現有所預見，卻聽任其
       自然發展，終至發生構成要件該當結果，或實現不法構
       成要件之主觀心態。行為人此種容任實現不法構成要件
       或聽任結果發生之內心情狀，即屬刑法所稱之不確定故
       意。次按金融機構帳戶事關個人財產權益之保障，與存
       戶之存摺、提款卡、提款卡密碼及網路銀行密碼結合後
       更具專屬性及私密性，多僅本人始能使用，縱偶有特殊
       情況須將存摺、提款卡、提款密碼及網路銀行密碼交付
       他人者，亦必係與該收受之人具相當信賴關係，並確實
       瞭解其用途，並無任意交付予他人使用之理；且我國金
       融機構眾多，各金融機構除廣設分行外，復在便利商店
       、商場、公立機關、機構、行號等處設立自動櫃員機，
       金融機構帳戶提款卡持卡人使用自動櫃員機提領款項極
       為便利，是依一般人之社會生活經驗，如帳戶內款項來
       源正當，提款卡持卡人大可自行提領，若提款卡持卡人
       不自行提領金融機構帳戶內款項，反而支付代價或提供
       利益委由他人臨櫃或至便利商店、金融機構所附設自動
       櫃員機處提領現金，就該金融機構帳戶內款項可能係詐
       欺或其他財產犯罪所得之不法來源，當有合理之預期。
       是行為人若對於他人可能以其所持不詳之人提款卡提領
       款項之行為，遂行詐欺犯罪之取財行為，已預見其發生
       而其發生並不違反其本意，自仍應負相關之罪責。況詐
       欺集團利用「車手」從他人金融機構帳戶提領款項，業
       經報章媒體多所披露，並屢經政府及新聞為反詐騙之宣
       導，是一般具有通常智識之人，應均可知悉支付薪資或
       對價委由他人臨櫃或至自動櫃員機處提領帳戶款項者，
       目的多係藉此取得不法犯罪所得，且隱匿背後主嫌身分
       ，以逃避追查。
    (2)被告自陳其為高中肄業，現年60歲，知道什麼可以做，
       什麼不可以做，有做過臨時工，領現金的工作，也做過
       業務的工作等語（見本院卷第74至75、79、124頁），參
       諸被告於本院審理期間之應訊表現，堪認被告有相當工
       作經驗，為心智成熟健全之成年人，具有相當社會經歷
       及一定智識程度，實難就上揭常情諉為不知。
    (3)觀諸被告於本院準備程序時供稱：那時候是送貨員的工
       作，我第1天上班沒有去面試，都是用LINE聯絡，公司說
       這是開遊藝場，公司1個人叫小陳用LINE叫我去指定地點
       跟某個人拿包裹，然後小陳說包裹裡面有卡片，我就問
       小陳說卡片是幹嘛的，小陳說這是客人轉帳錢到公司去
       ，公司會再給客人點數，在我看到包裹有卡片後，小陳
       叫我用卡片去提領，因為卡片有好幾張，例如中國信託
       提領2萬元、台新銀行提領3萬元，這都是小陳具體指示
       的，小陳用LINE叫我提領完錢之後到某個地點交給1個女
       生等語（見本院卷第75頁），揆諸上開提領款項作業模
       式已與一般公司之通常領款程序有別。參諸被告於警詢
       供稱：將提款卡內的贓款提領完後，Crown陳會告訴我下
       班後把卡片丟掉，提款卡沒有交付給其他人等語（見偵
       字第18243號卷第8頁），被告於提領款項後既得任意將
       提款卡丟棄，足認此等帳戶對於被告等人而言，實不具
       任何意義、價值，此有違常情至明。
    (4)參諸被告提款頻率、時間接近，若係來源合法之款項，
       實難想像有即時領款、取款之急迫性，被告卻仍聽從指
       示前往領款，顯與詐欺集團對一般民眾施行詐術，致民
       眾陷於錯誤而匯款後，為免被害人因發覺有異而報警處
       理，致無法領取詐欺所得，或於提款後為避免追緝，乃
       須即時、迅速地領取犯罪所得，並於提款後前往特定地
       點交付贓款之犯罪模式相同。準此，堪認被告於依Crown
       陳之指示提領款項時，主觀上對於其所提領之款項並非
       屬合法來源，且對自己所應徵工作係為詐欺集團擔任車
       手乙情應已有所預見，對於此等款項可能係詐欺集團成
       員以詐術或不法方式詐騙被害人所取得贓款一事，應可
       得預見，卻仍執意立於提款車手之地位角色，多次依Cro
       wn陳指示自如附表所示帳戶內提領款項，協助詐欺集團
       成員領得贓款，完成詐欺取財計畫，顯見被告為圖賺取
       金錢，容認自己從事詐欺集團車手之可能性，而無違其
       本意，其有與詐欺集團其他成員共同犯詐欺犯行之不確
       定故意甚明。
  2.本案確屬三人以上共同犯詐欺取財罪
    (1)依目前遭破獲之電話詐欺集團運作模式，多由詐欺集團
       成員以虛偽之情節詐騙被害人，於被害人因誤信受騙而
       將款項匯入指定帳戶或交付後，除承襲先前詐騙情節繼
       續以延伸之虛偽事實詐騙該被害人使該被害人能再匯入
       、交付更多款項外，並為避免被害人發覺受騙報警，多
       於確認被害人已依指示匯款或提領現金後，即迅速指派
       集團成員以臨櫃提款或自動櫃員機領款等方式將詐得贓
       款即刻提領殆盡；此外，為避免因於收集人頭帳戶或於
       臨櫃提領詐得贓款，或親往收取款項時，遭檢警調查獲
       該集團，多係由集團底層成員出面從事該等高風險之臨
       櫃提款、收取款項（即「車手」）、把風之工作，其餘
       成員則負責管理帳務或擔任居間聯絡之後勤人員，然不
       論擔任車手工作而負責提領款項、取走贓款再交與詐欺
       集團上游之行為，均為詐欺集團犯罪計畫不可或缺之重
       要環節。
    (2)查被告於警詢供稱：我是在報紙上看到送貨員的求職廣
       告，然後我就撥電話過去，但是都沒人接，過兩天後才
       有人（暱稱小玲，外國口音）主動打給我並告知我工作
       內容，接著由LINE暱稱Crown陳加入我的LINE好友後，由
       他指示我上班的時間地點以及做什麼工作，LINE暱稱Cro
       wn陳告知我在指定時間到指定地點跟1個陌生人拿取包裹
       ，包裹拆開就是提款卡，密碼是Crown陳透過LINE告知我
       的，贓款是由Crown陳告知我在指定時間地點交給他指定
       的對象，4月22日提領的這9筆款項也是在科技大樓捷運
       站旁邊的麥當勞交給小雲等語（見偵字第18243號卷第8
       至9頁、偵字第16402號卷第12頁）；於本院準備程序亦
       供稱：公司1個人叫小陳用LINE叫我去指定地點跟某個人
       拿包裹，小陳用LINE叫我提領完錢之後到某個地點交給1
       個女生等語（見本院卷第75頁），堪認參與本案加重詐
       欺取財犯行者，至少有詐欺各該告訴人之詐欺集團成年
       成員、Crown陳、交付包裹者、收水之小雲及被告，已超
       過3人，本案雖無證據證明被告直接對各該告訴人施用詐
       術，然其可得預見代他人領取款項，有為詐欺集團取得
       詐欺款項以躲避查緝之可能，竟仍決意依Crown陳之指示
       前往分次提領詐欺犯罪所得，使前開詐欺集團成員得以
       順利完成本案加重詐欺取財之行為，足徵其係基於自己
       犯罪之意思參與該詐欺集團之分工，而與詐欺各該告訴
       人之詐欺集團成年成員、Crown陳、交付包裹者及收水之
       小雲間互有犯意聯絡及行為分擔，縱被告並未與本案全
       部詐欺集團成年成員間有直接之犯意聯絡，仍無礙於被
       告與詐欺各該告訴人之詐欺集團成年成員、Crown陳、交
       付包裹者及收水之小雲間形成犯意聯絡，並應就其等所
       參與犯行所生之全部犯罪結果共同負責。
    (3)至被告雖係間接故意（不確定故意）而為本案犯行，已
       如前述，然共同正犯之意思聯絡，不以彼此間犯罪故意
       之態樣相同為必要，除犯罪構成事實以「明知」為要件
       ，行為人須具有直接故意外，共同正犯對於構成犯罪事
       實既已「明知」或「預見」，其認識完全無缺，進而基
       此共同之認識「使其發生」或「容認其發生（不違背其
       本意）」，彼此間在意思上自得合而為一，形成犯罪意
       思之聯絡，是行為人分別基於直接故意與間接故意實行
       犯罪行為，仍可成立共同正犯（最高法院107年度台上字
       第3209號判決意旨參照），是被告與詐欺各該告訴人之
       詐欺集團成年成員、Crown陳、交付包裹者及收水之小雲
       間，均仍得論以共同正犯。
  3.據上，被告前開所辯，尚無足取，不得為被告有利認定。
(三)次按「本法所稱特定犯罪，指下列各款之罪：一、最輕本刑
    為6月以上有期徒刑以上之刑之罪」，洗錢防制法第3條第1
    款定有明文。又刑法第339條之4第1項詐欺取財罪之法定刑
    為「1年以上7年以下有期徒刑，得併科1百萬元以下罰金」
    ，自屬洗錢防制法第3條第1款所規定之特定犯罪。而洗錢防
    制法之立法目的，依洗錢防制法第1條規定，係在防範及制
    止因特定犯罪所得之不法財物或財產上利益，藉由洗錢行為
    （例如經由各種金融機構或其他交易管道），使其形式上轉
    換成為合法來源，以掩飾或切斷其財產或財產上利益來源與
    犯罪之關聯性，而藉以逃避追訴、處罰。依洗錢防制法第2
    條「本法所稱洗錢，指下列行為：一、意圖掩飾或隱匿特定
    犯罪所得來源，或使他人逃避刑事追訴，而移轉或變更特定
    犯罪所得。二、掩飾或隱匿特定犯罪所得之本質、來源、去
    向、所在、所有權、處分權或其他權益者。三、收受、持有
    或使用他人之特定犯罪所得」之規定，倘行為人意圖掩飾或
    隱匿特定犯罪所得來源，而將特定犯罪所得直接消費處分，
    甚或交予其他共同正犯，而由共同正犯以虛假交易外觀掩飾
    不法金流移動，即難認單純犯罪後處分贓物之行為，仍應構
    成洗錢防制法第2條第1款或第2款之洗錢行為，例如詐欺集
    團向被害人施用詐術後，為隱匿其詐欺所得財物之去向，而
    令被害人將其款項轉入該集團所持有、使用之人頭帳戶，並
    由該集團所屬之車手前往提領詐欺款項得逞，檢察官如能證
    明該帳戶內之資金係本案詐欺之特定犯罪所得，即已該當洗
    錢防制法第14條第1項一般洗錢罪（最高法院108年度台上字
    第1744號、第2500號判決意旨參照）。再者，洗錢防制法處
    罰之洗錢行為，係依行為人有無掩飾或隱匿特定犯罪所得來
    源之意圖，分別臚列，此觀該法第2條、第14條規定即明，
    是各該洗錢罪之成立，固須對其個別犯罪構成要件行為，有
    直接或間接故意，但非均以具有掩飾或隱匿特定犯罪之意圖
    為必要。另在財產犯罪行為人利用人頭帳戶收取犯罪所得之
    情形，於被害人將款項匯入人頭帳戶之際，非但財產犯罪於
    焉完成，並因該款項進入形式上與犯罪行為人毫無關聯之人
    頭帳戶，以致於自資金移動軌跡觀之，難以查知係該犯罪之
    不法所得，即已形成金流斷點，發揮去化其與前置犯罪間聯
    結之作用，而此不啻為洗錢防制法，為實現其防阻不法利得
    誘發、滋養犯罪之規範目的，所處罰之洗錢行為。從而利用
    人頭帳戶獲取犯罪所得，於款項匯入人頭帳戶之際，非但完
    成侵害被害人個人財產法益之詐欺取財行為，同時並完成侵
    害上開國家社會法益之洗錢行為（最高法院109年度台上字
    第1676號判決意旨參照）。本案詐欺集團遣人去電如附表所
    示告訴人並施以詐術，致各該告訴人陷於錯誤而依照詐欺集
    團指示，將款項匯款、轉帳或無摺存款至詐欺集團事先取得
    並掌控之人頭帳戶即如附表所示帳戶內，該集團再遣「車手
    」即被告將之領出輾轉交付集團其他成員，自非僅係取得犯
    罪所得，而係兼有洗錢防制法第2條第2款之洗錢行為。被告
    所參與之提領、轉交款項等事宜，作用在於將該詐得款項，
    透過匯入人頭帳戶、由「車手」提領為現金、再輾轉交付不
    詳之人收取後，客觀上得以切斷詐騙所得金流之去向，阻撓
    國家對詐欺犯罪所得之追查，當屬洗錢防制法第2條第2款之
    洗錢行為，應足確認。審酌被告自陳高中肄業，現年60歲，
    知道什麼可以做，什麼不可以做，有做過臨時工，領現金的
    工作，也做過業務的工作等情，業如前述，應屬具有相當工
    作經驗，為心智成熟健全之成年人，具有相當社會經歷及一
    定智識程度，於警詢供稱不知Crown陳、小雲的年籍資料等
    語（見偵字第18243號卷第7頁、偵字第16402號卷第12頁）
    ，其對無端持他人金融帳戶提款卡提領款項，嗣將款項輾轉
    由集團成員小雲取走之行為事涉詐欺不法，且得以製造金流
    之斷點，致無從追查款項之去向等節，當屬明瞭，主觀上自
    具隱匿該犯罪所得與犯罪之關聯性，以逃避國家追訴、處罰
    之犯罪意思。準此，被告所為除成立三人以上共同詐欺取財
    犯行外，同時亦該當洗錢防制法第2條第2款、第14條第1項
    所定一般洗錢犯行，應可認定。
(四)綜上，本案事證明確，被告犯行堪以認定，應依法論科。
參、法律適用
一、按共同實行犯罪行為之人，在合同意思範圍以內，各自分擔
    犯罪行為之一部，相互利用他人之行為，以達其犯罪之目的
    者，即應對於全部所發生之結果，共同負責，不問犯罪動機
    起於何人，亦不必每一階段犯行，均經參與。再關於犯意聯
    絡，不限於事前有所協議，其於行為當時，基於相互之認識
    ，以共同犯罪之意思參與者，亦無礙於共同正犯之成立。且
    數共同正犯之間，原不以直接發生犯意聯絡者為限，即有間
    接之聯絡者，亦包括在內。詐欺集團成員，以分工合作之方
    式，各自分擔犯罪行為之一部，相互利用他人之行為，以達
    詐欺取財之目的，即應負共同正犯責任，不必每一階段犯行
    均經參與，且犯意之聯絡，亦不以直接發生者為限，其有間
    接之聯絡者，亦屬之（最高法院97年度台上字第2946號判決
    意旨參照）。是以，行為人參與構成要件行為之實施，並不
    以參與構成犯罪事實之全部或始終參與為必要，即使僅參與
    構成犯罪事實之一部分，或僅參與某一階段之行為，亦足以
    成立共同正犯。而詐欺集團成員，以分工合作方式，各自分
    擔犯罪行為之一部，相互利用他人之行為，以達詐欺取財之
    目的，即應負共同正犯責任，不必每一階段犯行均經參與。
    而現今詐欺集團詐騙之犯罪型態，自設立電信機房、收購、
    取得人頭帳戶、撥打電話實施詐騙、指定被害人轉帳、匯款
    帳戶、自人頭帳戶提領款項、取贓分贓等階段，乃係需由多
    人縝密分工方能完成之集團性犯罪，倘其中某一環節脫落，
    將無法順利達成詐欺結果，各該集團成員雖因各自分工不同
    而未自始至終參與其中，惟各該集團成員所參與之部分行為
    ，仍係利用集團其他成員之行為，以遂行犯罪目的。查被告
    所犯本案共同詐欺取財犯行，共犯至少有被告、詐欺各該告
    訴人之詐欺集團成年成員、Crown陳、交付包裹者及收水之
    小雲，自可得悉該集團係以多人分工之方式接力完成向被害
    人詐騙並取得贓款之不法犯行。被告雖未自始至終參與各階
    段犯行，而僅負責持人頭帳戶提款卡提領被害人所匯款項，
    再將款項交付收水之人等工作，彼此分工，堪認被告與其他
    詐欺集團成年成員間係在合同意思範圍內，各自分擔犯罪行
    為之一部，並相互利用他人行為，以達犯罪目的，揆諸前開
    說明，被告自應就所參與犯行，對於全部所發生結果共同負
    責。
二、核被告所為，均係犯刑法第339條之4第1項第2款三人以上共
    同詐欺取財罪及洗錢防制法第14條第1項一般洗錢罪。
三、被告與詐欺各該告訴人之詐欺集團成年成員、Crown陳、交
    付包裹者及收水之小雲間，就本案各該如附表所示犯行分別
    有犯意聯絡，分工合作，互相利用他人行為以達犯罪目的，
    確有行為分擔，各分別為如附表所示犯行之共同正犯。
四、按如數行為於同時同地或密切接近之時地實施，侵害同一之
    法益，各行為之獨立性極為薄弱，依一般社會健全觀念，在
    時間差距上，難以強行分開，在刑法評價上，以視為數個舉
    動之接續施行，合為包括之一行為予以評價，較為合理，則
    屬接續犯，而為包括之一罪（最高法院86年台上字第3295號
    判例意旨參照）。被告於如附表編號2、4所示時、地分別多
    次提領告訴人乙○○、丁○○遭騙款項之數行為，各分別侵害同
    一被害人之財產法益，然係在密切接近之時、地間實施，侵
    害同一法益，各行為之獨立性薄弱，依一般社會健全觀念，
    在時間差距上，難以強行分開，在刑法評價上，以視為數個
    舉動之接續施行，合為包括之一行為予以評價，較為合理，
    各應屬接續犯。
五、再按刑法上一行為而觸犯數罪名之想像競合犯，其存在之目
    的，在於避免對於同一不法要素予以過度評價，則自然意義
    之數行為，得否評價為法律概念之一行為，應就客觀構成要
    件行為之重合情形、主觀意思活動之內容、所侵害之法益與
    行為間之關聯性等要素，視個案情節依社會通念加以判斷。
    如具有行為局部之同一性，或其行為著手實行階段可認為同
    一者，得認與一行為觸犯數罪名之要件相侔，而依想像競合
    犯論擬（最高法院105年度台非字第66號判決意旨參照）。
    查被告對如附表所示告訴人所為三人以上共同詐欺取財及洗
    錢犯行，行為雖非屬完全一致，然就該犯行過程以觀，此等
    行為間時空相近，部分行為重疊合致，有實行行為局部同一
    之情形，且均為達向被害人詐得款項之單一犯罪目的、預定
    計畫下所為各階段行為，在法律上應評價為一行為，而同時
    觸犯三人以上共同詐欺取財罪及一般洗錢罪，均為想像競合
    犯，皆應依刑法第55條規定，從一重依刑法第339條之4第1
    項第2款三人以上共同詐欺取財罪處斷。
六、另詐欺取財罪既係為保護個人之財產法益而設，則關於行為
    人詐欺犯罪之罪數計算，原則上自應依遭受詐欺之被害人人
    數定之。是被告所犯如附表所示4次三人以上共同詐欺取財
    罪，分別係對不同被害人實施詐術而詐得財物，所侵害者係
    不同人之財產法益，犯罪時間亦不同，犯意各別，行為互殊
    ，應分論併罰。
七、按想像競合犯之處斷刑，本質上係「刑之合併」，其所謂從
    一重處斷，乃將想像競合犯組成之評價上數罪，合併為科刑
    一罪，其所對應之刑罰，亦合併其評價上數罪之數法定刑，
    而為一個處斷刑。易言之，想像競合犯侵害數法益者皆成立
    犯罪，論罪時必須輕、重罪併舉論述，同時宣告所犯各罪名
    ，包括各罪有無加重、減免其刑之情形，亦應說明論列，量
    刑時併衡酌輕罪部分量刑事由，評價始為充足，然後依刑法
    第55條規定「從一重處斷」，非謂對於其餘各罪可置而不論
    。因此，法院決定處斷刑時，雖以其中最重罪名之法定刑，
    做為裁量之準據，惟於裁量其輕重時，仍應將輕罪合併評價
    在內。查洗錢防制法第16條第2項規定：「犯前2條之罪，在
    偵查或審判中自白者，減輕其刑」，被告就上開洗錢犯行，
    於原審曾坦承不諱，業如前述，是就被告所犯洗錢防制法部
    分，原應減輕其刑，然依照前揭罪數說明，被告就上開犯行
    係從一重論處三人以上共同詐欺取財罪，然就被告此部分想
    像競合輕罪得減刑部分，本院於依刑法第57條量刑時，將併
    予審酌，附此敘明。
八、至被告加入詐欺集團之所為，固有可能涉犯組織犯罪防制條
    例第3條第1項參與犯罪組織罪嫌，然檢察官並未起訴被告涉
    犯此罪名，且卷內亦無該詐欺集團係屬組織犯罪防制條例所
    稱犯罪組織之證據（卷內證據均僅能證明被告涉犯前開加重
    詐欺取財罪及一般洗錢罪），非屬本案起訴效力所及範圍，
    本院無從一併審酌，附此敘明。
肆、撤銷改判之理由
一、原審審理後，認被告犯罪事證明確，適用刑法第28條、第55
    條、第339條之4第1項第2款、第51條第5款，洗錢防制法第1
    4條第1項，刑法施行法第1條之1第1項等規定予以論罪科刑
    ，固非無見。惟查：(1)按量刑之輕重，固屬事實審法院得
    依職權自由裁量之事項，惟仍應受比例原則及公平原則之限
    制，以符罪刑相當之原則，否則其判決即非適法。所稱之比
    例原則，指行使此項職權判斷時，須符合客觀上之適當性、
    相當性與必要性之價值要求，不得逾越此等特性之程度，用
    以維護其均衡；而所謂平等原則，非指一律齊頭之平等待遇
    ，應從實質上加以客觀判斷，倘條件有別，應本乎正義理念
    ，分別適度量處，禁止恣意為之（最高法院99年度台上字第
    4568號判決意旨參照）。而量刑是否正確或妥適，端視在科
    刑過程中對於各種刑罰目的之判斷權衡是否得當，以及對科
    刑相關情狀事證是否為適當審酌而定。查原判決以被告加入
    小玲、Crown陳等人所屬之詐欺集團，與該等詐欺集團成員
    共同意圖為自己不法之所有，基於三人以上共同詐欺取財及
    洗錢之犯意聯絡等情而為本案如附表所示犯行，因而認定被
    告就本案各該犯行具有直接故意，但觀諸卷內事證，無法認
    定被告係基於直接故意而為，僅能認定被告係基於不確定故
    意而為本案犯行，此二者間之犯罪情節輕重顯屬有別，原審
    就被告所為各該犯行所量處之刑度，客觀上難謂已合於適當
    性、相當性與必要性之價值要求，難謂允當。再被告於原審
    曾坦認犯罪，原審於量刑時是否有考量此情狀而依洗錢防制
    法第16條第2項規定為量刑之參考，因判決理由欄內就此並
    未記載，亦屬有疑。(2)本院認定與被告共犯本案如附表所
    示各該犯行之人，分別為詐欺各該告訴人之詐欺集團成年成
    員、Crown陳、交付包裹者及收水之小雲，業如前述，而被
    告於應徵工作時雖曾與小玲聯絡，然卷內並無證據可證小玲
    參與本案各該犯行，是原審認定小玲亦為本案共犯，尚有未
    洽。被告執前詞而否認犯罪並提起上訴，雖無理由，然原判
    決既有前開可議之處，自屬無可維持，應由本院予以撤銷改
    判。
二、量刑及定應執行刑
(一)爰審酌被告知悉現今社會詐欺集團橫行，竟短於思慮，不思
    以正當途徑賺取財物，基於不確定故意加入詐欺集團擔任車
    手負責提領款項工作以獲取不法利益，所為業已侵害如附表
    所示告訴人之財產法益，且影響社會治安，使詐欺集團幕後
    主使者得以躲避查緝，增加司法偵查之困難，並使不法所得
    之金流層轉，無從追蹤最後去向，所為實應非難，兼衡其素
    行、犯罪動機、目的、手段，於詐欺集團中並非擔任主導角
    色、參與本案各該犯行之犯罪程度，對於本案各該告訴人所
    造成之損害程度、被告所得利益不高，被告於原審審理時曾
    坦認犯行，洗錢犯行部分符合洗錢防制法第16條第2項減刑
    要件，於原審曾與告訴人丁○○、丙○○達成調解，有原審法院
    調解筆錄可參（見原審卷第69、70頁），然迄今仍尚未履行
    ，且未與告訴人乙○○、甲○○達成和解、調解或取得諒解、高
    中肄業之智識程度，目前做臨時工之生活狀況等一切情狀，
    各量處如附表所示之刑。
(二)按刑法修正將連續犯、常業犯規定悉予刪除，考其立法目的
    ，係基於刑罰公平原則考量，杜絕僥倖犯罪心理，並避免鼓
    勵犯罪之誤解，乃改採一行為一罪一罰。是定其刑期時，除
    仍應就各別刑罰規範之目的、輕重罪間體系之平衡、整體犯
    罪非難評價、各行為彼此間之偶發性、與被告前科之關聯性
    、各行為所侵害法益之專屬性或同一性、數罪對法益侵害之
    加重效應、罪數所反映之被告人格特性與犯罪傾向、社會對
    特定犯罪例如一再殺人或販毒行為處罰之期待等，為綜合判
    斷外，尤須參酌上開實現刑罰公平性，以杜絕僥倖、減少犯
    罪之立法意旨，為妥適之裁量，倘違背此內部性界限，即屬
    權利濫用之違法（最高法院100年度台上字第5342號判決意
    旨參照）。審酌被告所為如附表所示犯行之犯罪時間均為同
    一日，行為態樣、犯罪動機均相同，侵害法益類型相同，但
    為不同人之財產法益，所為犯行之行為與時間關連性及連續
    性較為密接，對法益侵害之加重效應不大，刑事不法並未因
    之層升，如以實質累加方式定執行刑，則處罰之刑度將超過
    其行為之不法內涵，違反罪責原則，是就本案整體犯罪之非
    難評價、各行為彼此間之偶發性、各行為所侵害法益之專屬
    性或同一性予以綜合判斷，及斟酌被告犯罪行為之不法與罪
    責程度、對其施以矯正之必要性為適當裁量後，定其應執行
    有期徒刑1年4月。
三、沒收
(一)按2人以上共同犯罪，關於犯罪所得之沒收、追繳或追徵，
    應就各人所分得者為之，所謂各人「所分得」，係指各人「
    對犯罪所得有事實上之處分權限」，法院應視具體個案之實
    際情形而為認定：倘若共同正犯各成員內部間，對於不法利
    得分配明確時，固應依各人實際分配所得沒收；然若共同正
    犯成員對不法所得並無處分權限，其他成員亦無事實上之共
    同處分權限者，自不予諭知沒收；至共同正犯各成員對於不
    法利得享有共同處分權限時，則應負共同沒收之責。被告擔
    任詐欺集團車手之角色，其雖自本案帳戶提領如附表所示詐
    得款項，然尚無確切事證顯示其為詐欺案件之主導者，自無
    可能取得全部詐得款項，而被告因本案犯行取得1,300元報
    酬乙情，業據被告於原審供陳明確（見原審卷第65頁），此
    固為被告於108年4月22日提領款項之所得而屬本案犯行之犯
    罪所得，惟考量被告已與告訴人丁○○、丙○○分別以3萬3,000
    元、5萬元達成調解，業如前述，此遠超過被告於本案獲取
    之犯罪所得，倘被告未能確實履行，上開告訴人亦得以上開
    調解筆錄為民事強制執行名義，已達沒收制度剝奪被告犯罪
    所得之立法目的，故認就其犯罪所得部分再予以沒收，有過
    苛之虞，爰依刑法第38條之2第2項規定，不予宣告沒收。
(二)至被告所持用以接受上手成員指示之行動電話，雖為供被告
    犯罪所用之物，惟該物既非違禁物，亦未扣案，復無積極證
    據證明確為被告所有且現尚存在，不予宣告沒收。
(三)按「犯第14條之罪，其所移轉、變更、掩飾、隱匿、收受、
    取得、持有、使用之財物或財產上利益，沒收之；犯第15條
    之罪，其所收受、持有、使用之財物或財產上利益，亦同」
    ，洗錢防制法第18條第1項定有明文。此一規定採取義務沒
    收主義，然該洗錢行為之標的是否限於行為人所有者始得宣
    告沒收，法無明文，實務上向採法條並未規定「不問屬於犯
    罪行為人與否均沒收」時，仍以屬於被告所有者為限，始應
    予沒收；在洗錢防制法並未規定「不問屬於犯罪行為人與否
    」之情形下，宜從有利於被告之認定。查被告所提領而交付
    上手之其餘未扣案詐欺贓款，固為被告擔任詐欺集團之車手
    而共同犯本案之罪所得之財物，然依被告供陳情節，其業已
    於提領款項後將之繳回所屬詐欺集團，並非被告所有，亦非
    在其實際掌控中，衡諸目前司法實務查獲之案件，詐欺集團
    之車手，通常負責提領贓款，並暫時保管至贓款交付予上手
    詐欺集團成員，對於所提領贓款並無何處分權限，則被告就
    此部分犯罪所收受、持有之財物本不具所有權及事實上處分
    權，無從依洗錢防制法第18條第1項對被告就所提領全部金
    額諭知沒收，附此敘明。
伍、不予緩刑宣告之理由
　　按刑法第74條所規定，得宣告緩刑者，以未曾因故意犯罪受
    有期徒刑以上刑之宣告，或前因故意犯罪受有期徒刑以上刑
    之宣告，執行完畢或赦免後，5年以內未曾因故意犯罪受有
    期徒刑以上刑之宣告為要件。是凡在判決前已經因故意犯罪
    受有期徒刑以上刑之宣告者，即不合於緩刑條件，至於前之
    宣告刑已否執行，以及被告犯罪時間或前或後，在所不問，
    因而前已因其他犯罪受有期徒刑之宣告確定，即不得宣告緩
    刑（最高法院89年度台非字第62號判決意旨參照）。查被告
    除本案外，另因涉犯加重詐欺取財案件，經臺灣士林地方法
    院（下稱士林地院）以109年度審金訴字第205號判決應執行
    有期徒刑2年8月在案，有士林地院109年度審金訴字第205號
    刑事判決及本院被告前案紀錄表等在卷為憑（見本院卷第59
    至67、23至24頁）；參諸被告雖與告訴人丁○○、丙○○分別以
    3萬3,000元、5萬元達成調解，但迄今並未給付款項，有本
    院110年1月4日公務電話查詢紀錄表附卷可參（見本院卷第1
    11頁），被告於本院準備程序亦陳稱：在原審有調解，但我
    1期都沒有付，我沒有錢付，當初我本來有預算在調解那邊
    ，但是我現在工作不穩定，扣掉房租跟生活費已經沒有剩多
    少錢，原本打算調解償還的錢，因為我女朋友生病就把錢弄
    光了，調解當時我身上剩差不多1萬元，扣掉房租、三餐之
    後好像也剩不到1,000元等語（見本院卷第77頁），是本院
    衡酌上情，認被告於本案所為仍應予以非難，並無以暫不執
    行被告刑罰為適當之情形，無從依刑法第74條規定宣告緩刑
    ，被告請求本院為緩刑之宣告，礙難准許，附此敘明。
據上論斷，應依刑事訴訟法第369條第1項前段、第364條、第299
條第1項前段，洗錢防制法第14條第1項，刑法第11條前段、第28
條、第339條之4第1項第2款、第55條、第51條第5款，第38條之2
第2項，刑法施行法第1條之1第1項，判決如主文。
本案經檢察官陳仁傑提起公訴，檢察官蕭方舟到庭執行職務。
中　　華　　民　　國　　110 　年　　1 　　月　　27　　日
                  刑事第十八庭  審判長法  官  何俏美
                                      法  官  葉乃瑋
                                      法  官  黃紹紘
以上正本證明與原本無異。
如不服本判決，應於收受送達後20日內向本院提出上訴書狀，其
未敘述上訴之理由者並得於提起上訴後20日內向本院補提理由書
（均須按他造當事人之人數附繕本）「切勿逕送上級法院」。
                                      書記官  顏淑華
中　　華　　民　　國　　110 　年　　2 　　月　　1 　　日

附表
編號 告訴人 詐欺方式 匯款、轉帳、無摺存款之時間及金額（新臺幣） 詐騙帳戶 提領時間 提領金額（新臺幣） 提領地點 宣告刑 1 丙○○  誆稱係其親友急需用錢云云 109年4月22日10時37分許、匯款15萬元 台新國際商業銀行帳戶（帳號詳卷，戶名張采若) 109年4月22日10時55分29秒 15萬元 臺北市○○區○○○路0段000號 戊○○犯三人以上共同詐欺取財罪，處有期徒刑壹年壹月。 2 乙○○ 誆稱係其同事急需用錢云云 109年4月22日11時2分許、匯款4萬元 彰化商業銀行帳戶（帳號詳卷，戶名張采若） 109年4月22日11時48分50秒 2萬元（起訴書附表所載2萬5元係含手續費在內） 臺北市○○區○○○路0段000號 戊○○犯三人以上共同詐欺取財罪，處有期徒刑壹年。      同日11時49分33秒 2萬元（起訴書附表所載2萬5元係含手續費在內）   3 甲○○  誆稱係其業務員急需用錢云云 109年4月22日12時22分許、無摺存款1萬元 彰化商業銀行帳戶（帳號詳卷，戶名張采若） 109年4月22日12時38分22秒 1萬元（起訴書附表所載1萬5元係含手續費在內） 臺北市○○區○○○路0段000號 戊○○犯三人以上共同詐欺取財罪，處有期徒刑壹年。 4 丁○○  誆稱係其親友急需用錢云云 109年4月22日11時58分許、轉帳10萬元 華南商業銀行帳戶（帳號詳卷，戶名張采若） 109年4月22日12時53分42秒 2萬元（起訴書附表所載2萬5元係含手續費在內） 臺北市○○區○○○路0段000號 戊○○犯三人以上共同詐欺取財罪，處有期徒刑壹年壹月。      同日12時54分32秒 2萬元（起訴書附表所載2萬5元係含手續費在內）        同日12時55分19秒 2萬元（起訴書附表所載2萬5元係含手續費在內）        同日12時56分18秒 2萬元（起訴書附表所載2萬5元係含手續費在內）        同日13時0分9秒 2萬元（起訴書附表所載2萬5元係含手續費在內） 臺北市○○區○○○路0段000號  

附錄本案論罪科刑法條全文
中華民國刑法第339條之4
犯第339條詐欺罪而有下列情形之一者，處1年以上7年以下有期
徒刑，得併科1百萬元以下罰金：
一、冒用政府機關或公務員名義犯之。
二、三人以上共同犯之。
三、以廣播電視、電子通訊、網際網路或其他媒體等傳播工具，
    對公眾散布而犯之。
前項之未遂犯罰之。

洗錢防制法第2條
本法所稱洗錢，指下列行為：
一、意圖掩飾或隱匿特定犯罪所得來源，或使他人逃避刑事追訴
    ，而移轉或變更特定犯罪所得。
二、掩飾或隱匿特定犯罪所得之本質、來源、去向、所在、所有
    權、處分權或其他權益者。
三、收受、持有或使用他人之特定犯罪所得。

洗錢防制法第14條
有第二條各款所列洗錢行為者，處7年以下有期徒刑，併科新臺
幣5百萬元以下罰金。
前項之未遂犯罰之。
前二項情形，不得科以超過其特定犯罪所定最重本刑之刑。